【裁判字號】    94,交易,309
【裁判日期】    950623
【裁判案由】    過失致死
【裁判全文】
臺灣高雄地方法院刑事判決             94年度交易字第309號
公  訴  人  臺灣高雄地方法院檢察署檢察官
被      告  甲○○
上列被告因過失致死案件，經檢察官提起公訴（94年度偵字第10
154 號），本院判決如下：
    主  文
甲○○因過失致人於死，處有期徒刑月，如易科罰金，以佰
元折算壹日。緩刑貳年。
    事  實
一、甲○○於民國94年5 月2 日晚間10時30分許，駕駛車號ZX－
    5618號自小客車，沿高雄縣鳳山市○○路由東往西方向行駛
    鳳誠路與鳳松路交叉路口，欲左轉鳳松路時，本應注意車前
    狀況，並隨時採取必要之安全措施，而依當時情形：天候晴
    、夜間有車燈照明、柏油路面乾燥無缺陷亦無障礙物，視距
    良好，又無不能注意之情事，竟疏未注意車前兩側來車，即
    貿然駛近交叉路口中心處左轉。適有林虹君騎乘車號YAJ －
    225 號重型機車，沿鳳松路由南往北方向，違規行駛在對向
    快車道，亦行至前開路口前，於鳳松路之交通號誌尚未由紅
    燈轉綠燈，而鳳誠路交通號誌方由綠燈轉黃燈，尚未轉為紅
    燈之際，即搶先直行進入上開路口。甲○○因接近路口中心
    時，疏於注意車前之左方來車，俟發現林虹君騎機車接近時
    ，為時已晚，已不及煞停或閃避，致所駕車輛左前車輪處與
    林虹君所騎機車之車頭發生碰撞，致林虹君身體彈起，因重
    力加速度而猛撞甲○○所駕車輛之前擋風玻璃後落地，受有
    「頭部鈍挫傷致頭皮下出血，左顳肌出血及腦水腫；腹部鈍
    挫傷致右上升結腸漿膜層出血；右股骨骨折、右脛骨骨折及
    右腓骨骨折」之傷害，經緊急送醫急救，延至94年5 月3 日
    上午6 時55分，終因前開傷勢造成出血性休克及呼吸性休克
    不治死亡。甲○○肇事後留在現場，於有偵查權限之公務員
    尚未發覺其犯罪前，向到場處理之員警丙○○表示其為肇事
    者，自首而願受裁判。
二、案經高雄縣政府警察局鳳山分局報請臺灣高雄地方法院檢察
    署檢察官偵查起訴。
    理  由
一、證據能力部分：
 (一) 證人林盛健於偵查中向檢察官所為之陳述，係以證人之身分
    接受訊問，惟未經具結以擔保其陳述之真實性，依刑事訴訟
    法第158 條之3 規定，不得作為證據。
 (二) 證人陳振龍於偵查中向檢察官所為之陳述，係以證人身分接
    受訊問，且經具結以擔保陳述之真實性，亦未曾表示檢察官
    有何不當訊問之情形，顯係出於自由意志而為陳述，虛偽之
    可能性極低，復查無其他顯不可信之情況，依刑事訴訟法第
    159 條之1 第2 項規定，得為證據。至其於高雄縣政府警察
    局交通警察隊車禍處理分隊員警製作談話紀錄時之陳述，及
    嗣後警詢中之陳述，均屬被告以外之人於審判外之陳述，其
    內容復與審判中所述不符，審酌其於警詢中未與被告同庭訊
    問，較無心理壓力，亦較少權衡利害關係，未受干擾影響；
    於審理中因與被告同庭訊問，心理壓力較大，且經權衡利害
    得失，認其先前於警詢中之陳述有較可信之特別情況，且為
    證明本件被告犯罪事實存否所必要，依同法第159 條之2 規
    定，自得作為證據。
 (三) 員警製作之道路交通事故現場圖、調查報告表(一)、(二)、長庚
    紀念醫院高雄分院（下稱長庚醫院）出具之診斷證明書，均
    屬被告以外之人於審判外所為之書面陳述，且具個案性、針
    對性，非屬刑事訴訟法第159 條之4 所定文書。惟上開書面
    陳述均經被告於本院審理中同意作為證據，本院審酌該事故
    現場圖、調查報告表均係員警根據車禍現場實際狀況所製作
    ，診斷證明書則係醫師診斷傷患實際傷勢後加以紀錄，其虛
    偽性極低，認以之為證據並無不當，依刑事訴訟法第159 條
    之5 第1 項規定，均得為證據。
二、認定事實所憑證據及被告之辯解：
    被告於本院審理中坦認有於前揭時、地，駕駛上開車輛與被
    害人林虹君所騎機車發生碰撞而肇事，惟矢口否認有何過失
    ，辯稱：我是在鳳誠路綠燈時左轉，進入路口前，我有減速
    並確認左右沒有來車後，才將車子開到路口中心處，被害人
    機車是由我左方鳳松路快車道逆向衝來，而撞到我左前車輪
    等語。經查：
 (一) 被告於前揭時、地，駕駛上開車輛與被害人林虹君所騎機車
    發生碰撞而肇事，業據被告於本院審理中坦承不諱，且據證
    人陳振龍於警詢、偵查及本院審理中證述明確（見偵卷第15
    、42頁；本院卷第65至68頁），並有員警製作之道路交通事
    故現場圖、道路交通事故調查報告表(一)、道路交通事故調查
    報告表(二)各1 份、現場採證照片17幀、車損照片10幀附卷可
    稽（見偵卷第17至27頁）。而被害人因上開車禍而受有如事
    實欄所示之傷害，經送醫急救不治死亡之事實，業據檢察官
    率同法醫師到場相驗屬實，製有相驗筆錄、相驗屍體證明書
    、驗斷書各1 份在卷可參，並有長庚醫院出具之診斷證明書
    、法務部法醫研究所鑑定書各1 份在卷可按（相驗卷第19至
    35、45至52頁），均堪認定。
 (二) 本件車禍經送臺灣省高屏澎區車輛行車事故鑑定委員會鑑定
    肇事原因，鑑定結果略以「依卷附資料，肇事地點設有行車
    管制號誌正常運作，無據證明哪一方未依號誌指示行駛」等
    語，有該委員會94年7 月29日高屏澎鑑字第940489號函在卷
    可稽（見偵卷第49頁）。然證人陳振龍於本院審理中證稱：
    當時伊騎乘機車搭載女兒沿鳳松路行駛至鳳松路與鳳誠路交
    叉路口前，在慢車道多輛機車後方停等紅燈，因快車道尚有
    1 輛大巴士在路口停止線前停等紅燈，致擋住視線而無法看
    見交通號誌。伊聽見1 部機車沿同方向由巴士左側即對向快
    車道逆向往路口騎去，隨即聽見「碰」的一聲，隔1 、2 秒
    後才看見巴士往前動了一下，立即煞車，然後再往前開，其
    他車輛亦陸續向前行駛。伊即向前騎到路口處，發現被害人
    機車倒在路中央鳳松路之快車道上等語（本院卷第65至68頁
    ）。參以前開道路交通事故現場圖之記載（偵卷第19頁），
    被告所駕車輛與被害人所騎機車之撞擊點，確在鳳誠路與鳳
    松路交叉路口中心處偏鳳松路快車道之位置，足認被害人所
    騎機車即係證人所指自巴士左側逆向駛入上開交叉路口之機
    車無疑。而證人於聽見碰撞聲前既在停等紅燈，於聽見碰撞
    聲後隔1 、2 秒後，始看見原亦在鳳松路口停等紅燈之巴士
    向前移動復停止，旋又向前行駛，參以前開現場圖所示鳳松
    路之停止線距離路口中心尚有28公尺之距離，足認碰撞發生
    時鳳松路之交通號誌應為紅燈，而被害人未停等紅燈而繼續
    向前直行，及巴士向前移動復停止，旋又向前行駛，顯係見
    鳳誠路之交通號誌轉為黃燈，即搶先通行，未等候鳳誠路之
    交通號誌完全轉為紅燈，而鳳松路之交通號誌轉為綠燈後再
    行起步甚明。是被告係於鳳誠路之交通號誌尚為綠燈時進入
    交叉路口，被害人則緊接於鳳誠路之交通號誌隨後轉為黃燈
    ，尚未轉為紅燈，而鳳松路之交通號誌亦未轉為綠燈時，即
    搶先由巴士左側即鳳松路之對象快車道，逆向進入前開交叉
    路口，二車因而在該交叉路口中心偏鳳松路快車道處發生碰
    撞等情，堪予認定。
 (三) 公訴人雖以證人於警詢及偵訊中，均曾證述看見巴士移動復
    停止後，始聽見碰撞聲，且其先前記憶應較為清晰可信，而
    認其審判中之陳述並不可採等語。惟證人於94年5 月2 日晚
    間11時50分許，在長庚醫院經高雄縣政府警察局交通警察隊
    車禍處理分隊員警詢問見聞之肇事經過時證稱：「我於94年
    5 月2 日22時25分左右，我停車在巴士後面，我停於機車道
    ，那時全部車輛都停止，我看見前方巴士要啟動行駛，我便
    聽到一聲撞及（擊）聲，那時我未注意燈號，我只知道跟在
    巴士後面。我先聽到撞擊聲，停於鳳松路的車子才起動開始
    行駛」等語，有交通事故談話紀錄表1 份在卷可查（見偵卷
    第16頁），此乃案發後不到2 小時內證人最早所為之證述。
    惟觀諸證人嗣於94年5 月3 日下午4 時45分之警詢筆錄記載
    ：「我於94年5 月2 日22時25分左右，沿鳳山市○○路往鳥
    松鄉方向行駛至肇事路口（鳳松路與實踐四村），我停在一
    輛巴士的後面，因為我當時看不到號誌，所以當時的號誌應
    該是紅燈，但我當時停在我前方的巴士有向前起動一下又立
    即煞車，我就聽到一聲撞擊聲，而我前方車輛便繼續往前行
    駛」等語（偵卷第15頁）。然該筆錄既記載：「我停在一輛
    巴士的後面，因為我當時看不到號誌，所以當時的號誌應該
    是紅燈，但我當時停在我前方的巴士有向前起動一下又立即
    煞車，我就聽到一聲撞擊聲，而我前方車輛便繼續往前行駛
    」，依前後文義觀察，則證人之本意究係指「見到前開巴士
    起步又停止後，始聽見碰撞聲」一事；或係分指「當時號誌
    應係紅燈，但停在前方之巴士有向前起動立即煞車」及「聽
    到撞擊聲後，前方車輛始繼續往前行駛」二事，容有疑義。
    參以其於偵查中仍證稱：「（檢察官問：還沒有聽到『碰』
    一聲前，你前方的巴士車有無移動？）沒有，是『碰』之後
    2 、3 秒鐘，前面的巴士開始移動」；「（檢察官問：還沒
    有聽到『碰』一聲之前，有無看到其他車子起動？）沒有」
    等語（偵卷第42、43頁）。足見其於偵查中之記憶仍係先聽
    到碰撞聲才見到巴士移動無疑。況於審判中迭經檢察官詰問
    及審判長、陪席法官之訊問，均堅稱係先聽見碰撞聲後，巴
    士始有移動，且於警詢中並無陳述先見到巴士移動始聽見碰
    撞聲等語（本院卷第65、68頁），足見前開94年5 月3 日警
    詢陳述，確未充分表達證人之本意；致偵查中本亦證稱先聽
    到碰撞聲才見到巴士移動，卻因突遭以警詢筆錄內容彈劾其
    憑信性，基於防衛心理始改稱先看見巴士移動才聽到碰撞聲
    。是其於案發後2 小時內最初之警詢陳述，記憶應較其後警
    詢時更為清晰鮮明，且與偵查中尚未經以警詢筆錄內容質問
    ，而憑其記憶任意所為之陳述；及本院審理中，經交互詰問
    仔細推敲而陳述之內容，均稱係先聽見碰撞聲才見到巴士移
    動，互核相符，顯然較為可信。
 (四) 按汽車行駛時，駕駛人應注意車前狀況及兩車併行之間隔，
    並隨時採取必要之安全措施，道路交通安全規則第94條第3
    項定有明文。被告既考領有卷附之駕駛執照（見偵卷第33頁
    ），對此自知之甚詳，並應切實遵守。本件被告未闖紅燈，
    固如前述。然依前開道路交通事故現場圖所載（見偵卷第19
    頁），自鳳松路停止線迄本件車禍發生碰撞處即上開交叉路
    口中心處，尚有長達28公尺之距離，衡情對於駕車由鳳誠路
    駛近路口中心處左轉鳳松路之被告而言，如於進入該路口時
    確有注意左右兩側來車，必能發覺被害人騎乘機車自其左側
    28公尺遠之鳳松路口駛來，並有足夠之反應時間作煞停或閃
    避之必要安全措施。且依當時情況：天候晴、夜間有車燈照
    明、柏油路面乾燥無缺陷亦無障礙物，視距良好，有前開道
    路交通事故調查報告表(一)在卷可佐，並無不能注意之情事，
    詎仍發生本件車禍，足認被告自進入前開路口至中心處左轉
    期間，未始終注意車前狀況，確認左右兩側有無來車，並隨
    時採取必要之安全措施，因而未能及早發現被害人騎乘機車
    自左側28公尺遠之鳳松路口駛近，適時採取煞停或閃避之必
    要安全措施，致發現來車時為時已晚，二車因而發生碰撞，
    則被告之駕駛行為，顯有過失。且被害人亦因上開車禍而傷
    重不治，是被告之過失行為與被害人之死亡結果，自具有相
    當因果關係。又被害人雖騎乘機車逆向行駛在鳳松路對向快
    車道，並於鳳松路之交通號誌尚未轉為綠燈即貿然前行進入
    交叉路口，已如前述，顯已違反道路交通安全規則第97條第
    2 款規定在劃有分向限制線之路段，不得駛入來車之車道內
    ；第90條前段規定駕駛機車應遵守道路交通號誌之指示等注
    意義務，惟被害人與有過失，與被告本身之過失，係屬二事
    ，並不影響對於被告自身過失之認定。本件事證明確，被告
    過失犯行已堪認定，應予依法論科。
三、論罪科刑部分：
 (一) 核被告所為，係犯刑法第276 條第1 項之過失致人於死罪。
    被告肇事後留在現場，於有偵查權限之公務員尚未發覺其犯
    罪前，向到場處理之員警表示其為肇事者而願受裁判，業據
    證人即最初到場處理之員警丙○○到庭證述明確（見本院卷
    第63頁），符合自首之要件，應依刑法第62條減輕其刑。本
    院審酌被告雖因未注意車前狀況之過失而肇事，造成被害人
    不幸身亡，然按其過失情節尚非重大，復已與被害人家屬達
    成和解，賠償新臺幣336 萬3 千2 百元，均如期給付，被害
    人家屬亦願原諒被告，業據被害人之父乙○○陳明在卷，並
    有高雄市鳳山市調解委員會調解書1 份在卷足憑（本院卷第
    14、27頁），足認被告深具悔意，及本件被害人與有過失非
    輕，肇事責任尚難完全歸責於被告等一切情狀，認公訴人具
    體求處有期徒刑4 月，略嫌過重，爰量處如主文所示之刑，
    並諭知易科罰金之折算標準，以資警惕。
 (二) 末查，被告前未曾受有期徒刑以上刑之宣告，有臺灣高等法
    院被告前案紀錄表1 份在卷可按。其係因過失而犯罪，惡性
    尚屬輕微，已與被害人家屬達成和解，極力為被害人家屬爭
    取保險理賠，並另賠償相當之金額，足認已盡其努力彌補本
    件事故所生之損害，其因疏於注意，偶罹刑典，尚無證據顯
    示有何反社會性格，經此偵、審程序之教訓後，當知所警惕
    ，謹慎駕駛，信無再犯之虞，本院認前開所宣告之刑，以暫
    不執行為適當，爰併宣告緩刑2 年，用啟自新。
據上論斷，應依刑事訴訟法第299 條第1 項前段，刑法第276 條
第1 項、第62條、第74條第1 款，罰金罰鍰提高標準條例第1 條
前段、第2 條，判決如主文。
中    華    民    國    95    年    6     月    23    日
                    交通法庭    審判長法  官  黃建榮
                                      法  官  李  蓓
                                      法  官  林柏壽
以上正本證明與原本無異。
如不服本判決，應於判決送達後10日內，向本院提出上訴狀。
中    華    民    國    95    年    6     月    23    日
                                      書記官  林國龍
附錄本案論罪科刑法條：
中華民國刑法第276 條第1 項
因過失致人於死者，處2 年以下有期徒刑、拘役或2 千元以下罰
金。


司法院資訊處製作；財團法人民間司法改革基金會備份。
